ACORDAO-COMPLETO-2285863

ACÓRDÃO 3355/2019 ATA 12/2019 - PRIMEIRA CÂMARA

VISTOS, relatados e discutidos estes autos de tomada de contas especial instaurada pelo Ministério do Turismo, contra Serafim Ciriaco de Oliveira, em razão da não aprovação da prestação de contas relativa ao Convênio 841/2008, cujo objeto foi apoiar a realização do projeto "Shows Artísticos";
ACORDAM os Ministros do Tribunal de Contas da União, reunidos em Sessão da 1ª Câmara, diante das razões expostas pelo Relator, em:
9.1. considerar revéis, para todos os efeitos, Júlio Campolina Vargues e Pro-minas - Wilson Ferreira de Almeida, dando prosseguimento ao processo, nos termos do art. 12, § 3º, da Lei 8.443/1992; 
9.2. rejeitar as alegações de defesa de Serafim Ciriaco de Oliveira;	
9.3. julgar irregulares as contas de Serafim Ciriaco de Oliveira, Júlio Campolina Vargues  e Pro-minas - Wilson Ferreira de Almeida, com fundamento nos arts. 1º, inciso I, 16, inciso III, "c", 19 e 23, III, da Lei 8.443/1992, e condená-los, em regime de solidariedade, ao pagamento das quantias a seguir especificadas, com a fixação do prazo de quinze dias, a contar das notificações, para que comprovem, perante o Tribunal (art. 214, inciso III, 'a', do Regimento Interno do TCU) , o recolhimento das dívidas aos cofres do Tesouro Nacional, atualizadas monetariamente e acrescidas dos juros de mora, calculados a partir das datas discriminadas, até a data do recolhimento, na forma prevista na legislação em vigor.
9.3.1. Serafim Ciriaco de Oliveira e Pro-minas - Wilson Ferreira de Almeida:
	Valor
	Data

	R$ 15.983,09
	24/12/2008

	R$ 15.983,09
	28/12/2008

Fonte: Peça 9, p. 17 e 19 (com ajustes da contrapartida) 
9.3.2. Serafim Ciriaco de Oliveira e Júlio Campolina Vargues:
	Valor
	Data

	R$ 34.016,91
	23/12/2008

	R$ 34.016,91
	31/12/2008

Fonte: Peça 9, p. 14 e 23 (com ajustes da contrapartida) 
9.4. aplicar aos responsáveis, a seguir discriminados,  a multa individual prevista no art. 57 da Lei 8.443/1992, nos valores especificados, com a fixação do prazo de quinze dias, a contar das notificações, para comprovarem, perante o Tribunal (art. 214, inciso III, alínea "a", do Regimento Interno) , o recolhimento da dívida ao Tesouro Nacional, atualizada monetariamente, desde a data do presente acórdão até a dos efetivos recolhimentos, se forem pagas após o vencimento, na forma da legislação em vigor:
	RESPONSÁVEL
	VALOR

	Serafim Ciriaco de Oliveira
	R$ 70.000,00

	Júlio Campolina Vargues
	R$ 45.000,00

	Pro-minas - Wilson Ferreira de Almeida
	R$ 23.000,00

9.5. autorizar, desde logo, a cobrança judicial das dívidas, caso não atendida a notificação, nos termos do art. 28, II, da Lei 8.443/1992; e
9.6. dar ciência desta deliberação aos interessados, ao município de São Pedro do Suaçuí/MG e à Procuradoria da República no Estado de Minas Gerais, nos termos do § 3º do art. 16 da Lei 8.443/1992 e o § 7º do art. 209 do Regimento Interno, para as medidas que entender cabíveis.

TOMADA DE CONTAS ESPECIAL. Convênio 0841/2008 (Siafi 631701) firmado entre o Ministério do Turismo e o Município de São Pedro do Suaçui

Primeira Câmara

Município de São Pedro do Suaçuí - MG.

3. Interessados/Responsáveis:
3.1. Interessado: Ministério do Turismo (05.457.283/0001-19)
3.2. Responsáveis: Júlio Campolina Vargues (XXX.852.426-XX); Serafim Ciriaco de Oliveira (XXX.693.746-XX); Wilson Ferreira de Almeida (22.650.147/0001-60).

13.1. Ministros presentes: Benjamin Zymler (na Presidência), Walton Alencar Rodrigues (Relator) e Vital do Rêgo.
13.2. Ministro-Substituto convocado: Augusto Sherman Cavalcanti.
13.3. Ministro-Substituto presente: Weder de Oliveira.

ACORDAO-COMPLETO-2446967

Acórdão 10972/2021 - Primeira Câmara

WALTON ALENCAR RODRIGUES

Adoto, como parte do relatório, instrução elaborada no âmbito da então Secex/MG (peças 35-36) :
INTRODUÇÃO 
1. 	Cuidam os autos de tomada de contas especial instaurada pelo Ministério do Turismo, em desfavor do Sr. Serafim Ciriaco de Oliveira, ex-prefeito de São Pedro do Suaçuí/MG, por irregularidades na execução física relativamente aos recursos repassados ao referido município por força do Convênio 841/2008 (Siconv 631.701) , que teve por objeto "Incentivar o Turismo no Município de São Pedro do Suaçuí/MG" (peça 1, p. 28-44) . 
HISTÓRICO 
2. 	Conforme disposto na cláusula quinta do termo de convênio foram previstos R$ 103.000,00 para a execução do objeto, sendo R$ 100.000,00 repassados pelo concedente e R$ 3.000,00 correspondentes à contrapartida municipal. 
3. 	Os recursos federais foram repassados mediante a ordem bancária 2008OB90102012, no valor de R$ 100.000,00, emitida em 3/9/2008 (peça 1, p. 48) , depositado na conta do convênio em 5/9/2008 (peça 9, p. 59) . 
4. 	O ajuste vigeu no período de 25/6/2008 a 1/9/2008, com a apresentação da prestação de contas prevista para até 1/10/2008, conforme cláusula quarta do convênio. 
5. 	O Relatório do Tomador de Contas Especial (peça 1, p. 165-169) concluiu que os fatos apurados no processo indicam a ocorrência de prejuízo ao erário oriundo de irregularidades na execução física do objeto do convênio, avaliando o dano em 100% dos recursos repassados e atribuindo a responsabilidade ao Sr. Serafim Ciriaco de Oliveira. 
6. 	Com vistas a definir a responsabilidade individual ou solidária pelos atos de gestão inquinados e para fins de promover a adequada caracterização do débito, foram realizadas diligências ao órgão concedente solicitando a prestação de contas dos recursos repassados e ao banco responsável pela movimentação dos recursos do convênio em comento.
7.	A Assessoria Especial de Controle Interno do Ministério do Turismo enviou a documentação composta das peças 8-11, enquanto o Banco do Brasil S/A encaminhou os extratos bancários inclusos na peça 12.
 EXAME TÉCNICO
8.	A instauração da presente tomada de contas especial foi materializada pela impugnação total de despesas, conforme consignado na Nota Técnica de Reanálise 1307, de 4/12/2013 (peça 1, p. 121-125) , em razão das seguintes irregularidades que impossibilitaram estabelecer o nexo de causalidade entre o objeto conveniado e os recursos federais:
8.1.	Anúncio em outdoor - nada foi encaminhado a fim de comprovar a correta execução do item.
8.2.	Fotografia/filmagem - encaminhado apenas um vídeo em que não foi possível visualizar elementos que identificassem o evento, a cidade e a data de sua realização.
8.2.1.	Observação: foi enviado DVD com imagens dos shows. Entretanto, nenhum cantor citou o nome da cidade e na apresentação de Marcelinho e Camargo quando os cantores iam falar o nome do município a imagem foi editada. 
8.3. 	Shows musicais - não foi possível comprovar a realização do evento.
8.3.1.	Observação: foi enviado DVD com imagens dos shows. Entretanto, nenhum cantor citou o nome da cidade e na apresentação de Marcelinho e Camargo quando os cantores iam falar o nome do município a imagem foi editada. 
8.4.	Infraestrutura (palco e sonorização) - não foi possível comprovar a realização do evento.
8.4.1.	Observação: foi enviado DVD com imagens dos shows. Entretanto, nenhum cantor citou o nome da cidade e na apresentação de Marcelinho e Camargo quando os cantores iam falar o nome do município a imagem foi editada. 
8.5.	Contratação de serviços (seguranças) - foi encaminhada tão-somente uma relação com um número inferior de prestadores de serviço em relação ao que foi disposto no plano de trabalho, sem CPF, o valor contratado, o período de execução e o nome do evento;
8.6.	Declaração de autoridade local - a declaração encaminhada não menciona a data de realização da festividade. Também não há identificação clara do signatário e do cargo que ocupa na corporação.
9.	Para a execução do objeto do Convênio 841/2008 o Município de São Pedro do Suaçuí/MG celebrou os seguintes contratos:
	a) contrato de prestação de serviços celebrado com as Bandas Marcelino de Lima e Camargo, Made in Bahia, Forró na Gibeira, João e Ronaldo e Trem de Minas, representadas pelo Sr. Julio Campolina Vargues, no valor de R$ 70.000,00, objetivando a apresentação dos shows com os referidos artistas (peça 9, p. 97-101) .
	b) contrato celebrado com Wilson Ferreira de Almeida, no valor de R$ 32.890,00, objetivando a prestação de serviços de sonorização, locação de palco, de segurança e propaganda (peça 9, p. 193-196) .
10.	A relação de pagamentos efetuados indica que os recursos foram utilizados para pagamento dos prestadores de serviços abaixo relacionados (peça 9, p. 9) :
	a) Cheque 850.001, de 23/12/2008, no valor de R$ 35.000,00 a Júlio Campolina Vargues (CPF XXX.852.426-XX) ;
	b) Cheque 850.003, de 24/12/2008, no valor de R$ 16.445,00 a Pro-minas - Wilson Ferreira de Almeida (CNPJ 22.650.147/0001-60) , que emitiu a nota fiscal 000.332 (peça 9, p. 16) ;
	c) Cheque 850.005, de 31/12/2008, no valor de R$ 35.000,00 a Júlio Campolina Vargues (CPF XXX.852.426-XX) ;
	d) Cheque 850.004, de 28/12/2008, no valor de R$ 16.445,00 a Pro-minas - Wilson Ferreira de Almeida (CNPJ 22.650.147/0001-60) , que emitiu a nota fiscal 000.333, de 28/12/2008 (peça 9, p. 19) .
11.	Considerando que não ficou comprovada a execução do Convênio  841/2008, tendo o MTur se posicionado pela impugnação total dos recursos repassados, foi responsabilizado o ex-prefeito Serafim Ciriaco de Oliveira (CPF XXX.693.746-XX) solidariamente com a Pro-minas - Wilson Ferreira de Almeida (CNPJ 22.650.147/0001-60) e com o Sr. Júlio Campolina Vargues (CPF XXX.852.426-XX) , uma vez que houve o pagamento de despesas com recursos federais sem a comprovação da prestação dos serviços previstos.
12.	Considerando o repasse de R$ 100.000,00 e os pagamentos efetuados ao Sr. Júlio Campolina Vargues e à Pro-minas - Wilson Ferreira de Almeida de R$ 70.000,00 e R$ 32.890,00, respectivamente, sendo  R$ 2.890,00 correspondentes à contrapartida municipal, os débitos solidários foram imputados proporcionalmente. O ex-prefeito Serafim Ciríaco de Oliveira (CPF XXX.693.746-XX) foi responsabilizado solidariamente com a Pro-minas - Wilson Ferreira de Almeida (CNPJ 22.650.147/0001-60) pelo débito de R$ 31.966,18, tendo em vista a falta de comprovação da prestação de serviços de sonorização, locação de palco, de segurança e propaganda. O ex-prefeito também foi responsabilizado solidariamente com o Sr. Júlio Campolina Vargues (CPF XXX.852.425-XX) pela quantia de R$ 68.033,82, correspondente ao valor pago pelos shows das Bandas Marcelino de Lima e Camargo, Made in Bahia, Forró na Gibeira, João e Ronaldo e Trem de Minas que não foram comprovados.
13.	No cálculo dos débitos observaram-se as datas dos últimos pagamentos feitos a cada contratado (item 10 retro) até o limite dos recursos federais repassados.
14.	Em atenção ao despacho à peça 14, foram expedidas as citações dos responsáveis por meio das seguintes comunicações processuais:
	a) Ofício 3166/2016-TCU/SECEX-MG, de 20/12/2016 (peça 15) citando o Sr. Serafim Ciriaco de Oliveira (CPF: XXX.693.746-XX) , ex-prefeito de São Pedro do Suaçuí/MG: Praça Francisco V. Rocha, 110 - casa - Centro, CEP 39.784-000 - São Pedro do Suaçuí - MG; o AR retornou indicando a entrega da correspondência em 6/1/2017 (peça 26) ;
	b) Ofício 3165/2016-TCU/SECEX-MG, de 20/12/2016 (peça 16) , citando o Sr. Júlio Campolina Vargues (CPF: XXX.852.426-XX) , no endereço: Rua Prefeito José Vicente Marinho, s/n - Bairro São Francisco, CEP 35.661-171 - Pará de Minas - MG; o AR retornou indicando endereço insuficiente (peça 22) ;
	c) Ofício 3164/2016-TCU/SECEX-MG, de 20/12/2016 (peça 17) , citando o Júlio Campolina Vargues (CPF: XXX.852.426-XX) , no endereço: Rua Umbria, 420, CEP 35.661-171 - Pará de Minas - MG; o AR retornou indicando que o destinatário "mudou-se" (peça 21) ;
	d) Ofício 3163/2016-TCU/SECEX-MG, de 20/12/2016 (peça 18) , citando a sociedade empresária Pro-Minas - Wilson Ferreira de Almeida (CNPJ: 22.650.147/0001-60) , no endereço: Rua Tibúrcio Alves, 25-B - Bairro Nossa Senhora das Graças, CEP 35.660-063 - Pará de Minas - MG; o AR retornou indicando a entrega da correspondência em 4/1/2017 (peça 20) ;
	e) Ofício 3162/2016-TCU/SECEX-MG, de 20/12/2016 (peça 19) , citando o Sr. Serafim Ciriaco de Oliveira (CPF: XXX.693.746-XX) , no endereço: Avenida Peçanha, 110 - Centro, CEP 39.784-000 - São Pedro de Suaçuí - MG; o AR retornou indicando a entrega da correspondência em 6/1/2017 (peça 27) ;
	f) Ofício 0071/2017-TCU/SECEX-MG, de 30/1/2017 (peça 30) , citando o Sr. Júlio Campolina Vargues (CPF: XXX.852.426-XX) , no endereço: Rua Tibúrcio Alves 25 - Nossa Senhora das Graças, CEP 35.660-063 - Pará de Minas - MG; o AR retornou indicando a entrega da correspondência em 14/2/2017 (peça 33) ;
	g) Ofício 0070/2017-TCU/SECEX-MG, de 30/1/2017 (peça 31) , citando o Sr. Júlio Campolina Vargues (CPF: XXX.852.426-XX) , no endereço: Rua Prefeito José Vicente Marinho, s/n - Bairro São Francisco, CEP 35.661-171 - Pará de Minas - MG; o AR retornou indicando endereço insuficiente (peça 34) ;
15.	O Sr. Serafim Ciriaco de Oliveira (CPF XXX.693.746-XX) ,   ex-prefeito de São Pedro do Suaçuí/MG, mediante procurador devidamente constituído (procuração à peça 23) , apresentou as alegações de defesa constantes da peça 32. 
16.	Por sua vez, apesar de devidamente citados, conforme demonstrado no item 14, letras "d" e "f" retro, o Sr. Júlio Campolina Vargues e a sociedade empresária Pro-Minas - Wilson Ferreira de Almeida não apresentaram alegações de defesa, nem recolheram os débitos a eles atribuídos, configurando-se a revelia de ambos, nos termos do art. 13, § 3º, da Lei 8.443/1992.
17.	Em seguida, passaremos ao exame das alegações de defesa apresentadas pelo Sr. Serafim Ciriaco de Oliveira.
Alegações de defesa do Sr. Serafim Ciriaco de Oliveira, ex-prefeito do Município de São Pedro do Suaçuí/MG.
18.	Inicia afirmando que não há qualquer dúvida de que o objeto do convênio foi realizado, principalmente porque todos os itens exigidos na cláusula décima segunda, parágrafo segundo, do instrumento de repasse, foram devidamente encaminhados (peça 32, p. 2-3) .
19.	Acrescenta que referidos itens ficaram sob a responsabilidade dos promotores do evento que não providenciaram material novo de divulgação e de comprovação da realização dos shows artísticos regularmente contratados (peça 32, p. 3) .
20.	A defesa juntou nova declaração de autoridade local, firmada pelo 3° SGT PM  121.812-2, Luciano Franciolly dos Santos, comandante da Unidade Fracionária de São Pedro do Suaçuí, que se trata da mesma autoridade signatária da declaração juntada à prestação de contas. Ressalta que o então 2º SGT-PM Cláudio Alves Mesquita era o comandante à época da  "Fração Militar" e  que o policiamento local ficou a cargo "dessa" autoridade (peça 32, p. 3) .
21.	O  responsável defende, ainda, a regularidade do procedimento licitatório (peça 32, p. 3-4) , critica e aponta falhas na ação civil pública conduzida pelo Ministério Público Federal e reafirma que a documentação constante dos autos prova a execução do convênio (peça 32, p. 5) .
Análise
22.	O responsável alega, de forma geral, a realização regular do convênio, mas não contesta especificamente as irregularidades apontadas na Nota Técnica de Reanálise 1307, de 4/12/2013 (peça 1, p. 121-125) , resumidas nos itens 8.1 a 8.6 desta instrução. 
23.	Em relação ao item "declaração de autoridade local", a defesa apresenta nova declaração  reafirmando a realização do evento, desta vez contendo a identificação clara do signatário e do cargo que ocupa na corporação, saneando a falha apontada pela Funasa, verificada no item 8.6 retro.
24.	Deve-se salientar que o evento aconteceu no final de 2008, há mais de oito anos. O ex-prefeito Serafim Ciriaco de Oliveira enviou a prestação de contas em 30/3/2009 (peça 9, p. 6) e, ao ser notificado por diversas vezes, o responsável procurou atender, paulatinamente, as pendências apontadas pelo MTur, conforme se observa do quadro abaixo:
	Análise do MTur
	Notificação MTur
	Atendimento pelo responsável
	Observação

	Nota Técnica de Análise 608/2010
	Ofício 1160/2010, de 11/6/2010
	Ofício  180/2010, de 29/11/2010
	 (peça 1, p. 81; 82-86 e 88) 

	Nota Técnica de Reanálise 1238/2011
	Ofício 1441/2011, de 16/6/2011
	Ofício 0116/2011, de 12/7/2011
	 (peça 1, p. 89; 90-94 e 96) 

	Nota Técnica de Reanálise 0211/2011.
			 (peça 1, p. 97-99) 

	Nota Técnica de Reanálise 0242/2011
	Ofício 0675/2011, de 8/12/2011 
	Ofício 005/2012, de 12/1/2012
	 (peça 1, p. 100; 101-106 e 107) 

	Nota Técnica de Reanálise 0147/2012
	Ofício 0320/2012, de 21/5/2012; Ofício 860/2012, de 12/7/2012  
	Ofício 152/2012, de 27/8/2012
	 (peça 1, p. 108; 109-112; 115;  e 116) 

25.	O Convênio 841/2008 foi assinado em 25/6/2008  (peça 1, p. 28-44) , estabelecendo na cláusula terceira, item I, letra "f", e cláusula oitava, parágrafo primeiro, que competia ao convenente acompanhar e fiscalizar, por meio de um representante, especialmente designado e registrado no Siconv, a execução dos recursos transferidos para consecução do objeto conveniado. Ressalva, no parágrafo terceiro da cláusula oitava, que caso o acompanhamento da execução do objeto do convênio não pudesse ser realizado, a aferição da plena execução física do objeto dar-se-ia por meio de acompanhamento no Siconv e da análise dos documentos e materiais descritos nas alíneas "e"  a "l", do parágrafo segundo, da cláusula décima segunda  do convênio (peça 1, p. 37) .
26.	Percebe-se um longo tempo em que o MTur e o ex-prefeito vinham tentando solucionaras as pendências que impediam a aprovação das contas. Importante registrar que o responsável, por meio do Ofício 005/2012, de 12/1/2012, já solicitara nova avaliação das pendências, alegando que havia encaminhado a documentação requisitada de acordo com as orientações dos "técnicos do Ministério". Alegou, ainda, a impossibilidade de atender parte das exigência do MTur, pois não dispunha de outras fotografias ou imagens, uma vez que não houve a contratação de empresa para a fotografar o evento (peça 1, p. 107) . 
27.	Em outra oportunidade, desta feita por intermédio do Ofício 152/2012, de 27/8/2012  (peça 1, p. 116) , o ex-prefeito reafirmou a impossibilidade de atender as exigências do MTur, argumentando que não dispunha de imagens de todo o evento visto que não havia contratado empresa para esta finalidade (peça 1, p. 107) .
28.	Portanto, não nos parece coerente exigir, agora, que o ex-prefeito apresente, em sua defesa, material fotográfico ou imagens como única prova capaz de sanear as pendências apontadas pelo MTur. Seria exigir provas impossíveis. É preciso que utilizemos outros meios para inferir se realmente o evento festivo previsto no convênio em tela foi realizado, conforme apregoa o responsável.
29.	A propósito, a Procuradoria da República no Município de Governador Valadares também esteve interessada no caso do convênio concernente à "Festa do Café", tendo, inclusive, instaurado o Inquérito Civil Público 1.22.009.000-111/209-60, conforme se depreende do Ofício 2294/2012 daquela procedência (peça 1, p. 117) . Verifica-se, dos elementos constantes dos autos,  um paradoxo que pode ser resolvido a partir do comentado ofício daquela procuradoria e nos auxiliar na coleta de evidências acerca da execução do Convênio 841/2008.
30.	Com efeito, relembremos que o MTur impugnou a totalidade dos recursos repassados, por considerar a ausência de elementos probantes sobre a realização do Convênio 841/2008 (item 8 retro) . Em resumo, segundo o concedente não foram apresentadas provas documentais de que o evento conveniado foi de fato realizado (item 11 retro) .
31.	Por outro lado, em contradição ao MTur, a Procuradoria da República no Município de Governador Valadares admitiu a realização do evento ao levantar meramente a suspeita de indícios de superfaturamento no cachê pago aos artistas para se apresentarem no referido evento (peça 1, p. 117) . Ora, realmente, ao levantar a suspeita de superfaturamento, como indicativo de anormalidade na realização do objeto conveniado, o MPF admitiu a realização do evento.
32.	Assim, o material oriundo do MPF contribui para formarmos a convicção de que a Festa do Café efetivamente se realizou. Com efeito, consta dos autos a  declaração do Sr. Ary Menezes, representante da Banda Forró na Gibeira, prestada ao MPF confirmando a participação da banda na cidade de São Pedro do Suaçuí/MG e o recebimento do cachê de R$ 8.000,00 (peça 1, p. 118) .
33.	Em outra declaração apresentada ao MPF, desta vez pela representante da Banda Trem de Minas, a Sra. Ondina Maria Alves Nunes declarou ser tia dos integrantes da referida banda, que nunca existiu legalmente, mas foi montada apenas para o evento  e que não recebeu cachê pela apresentação do show. Acrescenta que assinou o documento denominado 	"carta de exclusividade" (peça 9, p. 72) , sem nada receber, a pedido do Sr. Júlio Campolina Vargues   (peça 1, p. 119) .
34.	Nota-se que essa declaração, apesar de colocar em dúvida a conduta do agenciador  dos artistas contratados, é uma demonstração de que a Festa do Café de fato ocorreu, pois a declarante confirma a apresentação da Banda Trem de Minas (ainda que sem existência legal) na Festa do Café em São Pedro do Suaçuí.  
35.	Quanto ao cachê pago pelo Município de São Pedro do Suaçuí ao agente Júlio Campolina Vargues, não há provas de que fato ele não tenha repassado o valor pertinente aos integrantes da Banda Trem de Minas que, segundo a proposta constante da peça 9, p. 75, seria de R$ 5.000,00. No entanto, é mais um indicativo de que o evento ocorreu.
36.	Observamos que  a declaração do Sr. Ary Menezes, representante da Banda Forró na Gibeira, de que recebeu R$ 8.000,00, poderia  ser um indício de ter ocorrido superfaturamento na contratação das bandas, tendo em vista que o projeto previu para a referida banda o cachê de R$ 10.000,00 (item 35 retro; peça 9, p. 75) . Contudo, sabe-se que esses municípios não dispõem de estruturas próprias apenas para tratarem de agendas culturais, tornando-os dependentes dos serviços dos agentes que fazem a intermediação entre eles e os representantes dos artistas para acertarem valores e datas dos shows e é natural que cobrem adicionalmente por isso.
37.	Ademais, a relação contratual existiu apenas entre o Município de São Pedro do Suaçuí e o agenciador Júlio Campolina Vargues, cumprida com a prestação dos serviços e o recebimento dos valores contratados. Sobre a possibilidade de ter ocorrido superfaturamento na contratação das bandas, devemos ter em conta que a Funasa, por meio do Parecer Técnico 739/2008, considerou que os custos indicados no plano de trabalho eram condizentes com os praticados no mercado local, "tendo por base as propostas apresentadas e já atestadas" (peça 1, p. 15-17) . 
38.	Em relação aos processos envolvendo repasses de recursos para patrocinar eventos culturais, no âmbito deste Tribunal tem-se travado debates acerca da forma de contratação dos artistas convidados a se apresentarem nos shows artísticos. Nesses casos, tem-se observado as diretrizes do Acórdão 96/2008-TCU-Plenário.
39.	Cabe assinalar que em consulta formulada pelo Ministério do Turismo acerca da interpretação do Acórdão 96/2008-TCU-Plenário, foi proferido o Acórdão 1435/2017-TCU-Plenário cabendo reproduzir o item 9.2 do referido acórdão:
	9.2. responder ao consulente que:
	9.2.1. a apresentação apenas de autorização/atesto/carta de exclusividade que confere exclusividade ao empresário do artista somente para o (s) dia (s) correspondente (s) à apresentação deste, sendo ainda restrita à localidade do evento, não atende aos pressupostos do art. 25, inciso III, da Lei 8.666/1993, representando impropriedade na execução do convênio;
	9.2.2. do mesmo modo, contrariam o sobredito dispositivo legal as situações de contrato de exclusividade - entre o artista/banda e o empresário - apresentado sem registro em cartório, bem como de não apresentação, pelo convenente, do próprio contrato de exclusividade;
9.2.3. tais situações, no entanto, podem não ensejar, por si sós, o julgamento pela irregularidade das contas tampouco a condenação em débito do (s) responsável (is) , a partir das circunstâncias inerentes a cada caso concreto, uma vez que a existência de dano aos cofres públicos, a ser comprovada mediante instauração da devida tomada de contas especial, tende a se evidenciar em cada caso, entre outras questões, quando:
9.2.3.1. houver indícios de inexecução do evento objeto do convênio; ou 
9.2.3.2. não for possível comprovar o nexo de causalidade, ou seja, que os pagamentos tenham sido recebidos pelo artista ou por seu representante devidamente habilitado, seja detentor de contrato de exclusividade, portador de instrumento de procuração ou carta de exclusividade, devidamente registrados em cartório.
40.	No caso presente não há indício de inexecução do evento objeto do convênio e, ainda, é possível estabelecer o nexo de causalidade entre as despesas e a execução física do convênio em pauta, ou seja, há indicações de que os pagamentos foram recebidos pelo  Sr.  Júlio Campolina Vargues, responsável contratualmente pela intermediação dos artistas que se apresentaram no evento objeto do Convênio 841/2008.
41.	De fato, o nexo de causalidade entre os pagamentos efetuados e a realização do evento se mostra por meio da relação de pagamentos efetuados (peça 9, p. 9) , das notas de empenho emitidas pelo convenente (peça 9, p. 12-13, 15, 18, 21-22) , das notas fiscais emitidas pelos contratados (peça 9, p. 16 e 19) , dos extratos bancários e cheques emitidos  (peça 9, p. 14, 17, 20, 23, 54-56, 58-60) , dos contratos celebrados entre o municípios e os prestadores de serviços (peça 9, p.  97-101, 193-196) , e das cartas de exclusividade vinculando o Sr. Júlio Campolina Vargues aos artistas e ao evento cultural realizado no Município de São Pedro do Suaçuí/MG por conta do Convênio 841/2008.
42.	Por outro lado, o Tribunal tem julgado irregulares as contas de responsáveis, sem débito, mas apenando-os com multa, em razão do descumprimento do Acórdão 96/2008-TCU-Plenário, a exemplo do Acórdão 2038/2017 - Primeira  Câmara.
43.	Entretanto, essa interpretação mais recente não pode ser aplicada ao caso presente, pois feriria o princípio da não-surpresa, tendo em vista que os responsáveis não foram convocados a se manifestarem em relação à contratação de artistas sem licitação com base apenas em cartas de exclusividade. Caberia, então, propor a audiência do ex-prefeito  Serafim Ciriaco de Oliveira,  a fim de se observar os princípios do contraditório e da ampla defesa.
44.	Por outro lado, observa-se que a prestação de contas apresentada pelo ex-prefeito Serafim Ciriaco de Oliveira contém as cartas de exclusividade expedidas pelos empresários das bandas e artistas contratados para se apresentarem na Festa do Café  no Município de São Pedro do Suaçuí/MG por conta do Convênio 841/2008 (Siconv 631.701) . Em tais cartas de exclusividade constam o registro em cartórios, conforme se depreende da peça 9, p. 70-74, atendendo o item 9.2.3.2. do Acórdão 1435/2017-TCU-Plenário.
CONCLUSÃO 
45.	Não se vislumbra nesta TCE a existência de elementos fáticos suficientes a comprovarem a ocorrência de dano, considerando-se que as irregularidades apontadas pelo MTur não prejudicaram a execução do objeto previsto no Convênio 841/2008 (Siconv 631.701) que, segundo verificado nesta instrução, foi realizado (itens 31-35 retro) . 
PROPOSTA DE ENCAMINHAMENTO 
46. 	Diante do exposto, submetem-se os autos à consideração superior, propondo:
	a) Considerar revéis, para todos os efeitos, o Sr. Júlio Campolina Vargues e a sociedade empresária Pro-Minas - Wilson Ferreira de Almeida, dando-se prosseguimento ao processo, nos termos do art. 12, § 3º, da Lei 8.443/1992 c/c o art. 202, § 8º, do RI/TCU;
	b) excluir a responsabilidade, na presente Tomada de Contas Especial, da sociedade empresária  Pro-minas - Wilson Ferreira de Almeida (CNPJ 22.650.147/0001-60) e do Sr. Júlio Campolina Vargues (CPF XXX.852.426-XX) ;	
	c) acolher as alegações de defesa apresentadas pelo Sr. Serafim Ciriaco de Oliveira, ex-prefeito do Município de São Pedro do Suaçuí/MG; 
	d) julgar regulares com ressalva as contas do Sr. Serafim Ciriaco de Oliveira (CPF XXX.693.746-XX) , com fundamento nos arts. 1º, inciso I, 16, inciso II, 18 e 23, inciso II, da Lei 8.443/1992, c/c os arts. 1º, inciso I, 208 e 214, inciso II, do RI/TCU, dando-se quitação ao responsável; 
	e) dar ciência da deliberação que vier a ser proferida ao Sr. Serafim Ciriaco de Oliveira (CPF XXX.693.746-XX) , ao Sr. Júlio Campolina Vargues e à sociedade empresária Pro-Minas - Wilson Ferreira de Almeida,  bem como  ao Ministério do Turismo.
2.	O MPTCU, representado pelo Procurador Rodrigo Medeiros de Lima, divergiu da unidade técnica, nos seguintes termos (peça 37) :
7.	Entretanto, considero a conclusão da unidade técnica baseada em premissa frágil, pois uma mera investigação de superfaturamento pelo MPF não indica que o evento fora realizado. O gestor do convênio tem a responsabilidade de comprovar a execução física do objeto, o que não ocorreu, visto que ainda existem pendências relacionadas à execução do objeto (peça 1, p. 37) e elementos que põem em suspeição o seu acontecimento: não há fotos e gravações que permitam identificar a cidade e o ano em que o espetáculo aconteceu; o atesto do recebimento dos serviços foi feito nas cópias das notas fiscais, e não nas originais (peça 1, p. 93) ; o convênio foi firmado com objeto genérico "Shows Artísticos", em 25/6/2008 (peça 1, p. 44) , e previa apresentações entre 25/6/2008 e 30/6/2008 (peça 1, p. 12) , e posteriormente a data das apresentações foi alterada para execução nos últimos dias daquele ano (peça 1, p. 77) .
8.	 Além disso, a avença data de um período em que vários instrumentos firmados pelo Ministério do Turismo foram alvos de operações da Polícia Federal e Ministério Público, a exemplo da "Operação Voucher" e "Pão e Circo".
9.	Não é possível concluir, portanto, a partir dos documentos apresentados pelos responsáveis, que o evento festivo aconteceu de fato. A responsabilidade pela inexecução injustificada do objeto pactuado, no que tange aos valores pagos pela prestação dos serviços de sonorização, locação de palco, de segurança e propaganda, é atribuída solidariamente ao Sr. Serafim Ciriaco de Oliveira e a Pro-Minas - Wilson Ferreira de Almeida, e em relação aos valores pagos pelos shows das Bandas Marcelino de Lima e Camargo, Made in Bahia, Forró na Gibeira, João e Ronaldo e Trem de Minas é atribuída solidariamente aos Srs. Serafim Ciriaco de Oliveira e Júlio Campolina Vargues. 
10.	Considerando que foram repassados R$ 100.000,00 em recursos federais e os pagamentos efetuados ao Sr. Júlio Campolina Vargues e a Pro-minas - Wilson Ferreira de Almeida foram de R$ 70.000,00 e R$ 32.890,00, respectivamente, sendo R$ 2.890,00 correspondentes à contrapartida municipal, os débitos solidários devem ser imputados proporcionalmente.
11.	Ante o exposto, com as vênias devidas à Secex-MG, este representante do Ministério Público diverge da proposta lavrada, manifestando-se por que seja adotado o seguinte encaminhamento:
  a) considerar revéis, para todos os efeitos, o Sr. Júlio Campolina Vargues e o empresário individual Pro-Minas - Wilson Ferreira de Almeida, conferindo prosseguimento ao processo, nos termos do art. 12, § 3º, da Lei 8.443/1992 c/c o art. 202, § 8º, do RI/TCU;
	b) rejeitar as alegações de defesa providas pelo Sr. Serafim Ciriaco de Oliveira;	
	c) com fundamento no art. 16, inciso III, alínea "c", e §2º, da Lei 8.443/1992 e arts. 19 e 23, inciso III, dessa lei, julgar irregulares as contas dos Srs. Serafim Ciriaco de Oliveira (CPF XXX.693.746-XX) , Júlio Campolina Vargues (CPF XXX.852.425-XX) e a Pro-minas - Wilson Ferreira de Almeida (CNPJ 22.650.147/0001-60) , condenando-os, em solidariedade, ao pagamento das quantias a seguir especificadas, com a fixação do prazo de quinze dias, a contar das notificações, para comprovarem, perante o Tribunal (art. 214, inciso III, alínea 'a', do Regimento Interno/TCU) , o recolhimento da dívida aos cofres do Tesouro Nacional, atualizada monetariamente e acrescida dos juros de mora, calculados a partir das datas discriminadas, até a data do recolhimento, na forma prevista na legislação em vigor.
	c.1) Sr. Serafim Ciriaco de Oliveira (CPF XXX.693.746-XX) e Pro-minas - Wilson Ferreira de Almeida (CNPJ 22.650.147/0001-60) :
	Valor
	Data

	R$ 15.983,09
	24/12/2008

	R$ 15,983,09
	28/12/2008

		Fonte: Peça 9, p. 17 e 19 (com ajustes da contrapartida) 
	c.2) Srs. Serafim Ciriaco de Oliveira (CPF XXX.693.746-XX) e Júlio Campolina Vargues (CPF XXX.852.425-XX) :
	Valor
	Data

	R$ 34.016,91
	23/12/2008

	R$ 34.016,91
	31/12/2008

		Fonte: Peça 9, p. 14 e 23 (com ajustes da contrapartida) 
	d) com fundamento nos arts. 1º, inciso I, 16, inciso III, alínea "b", da Lei 8.443/1992 c/c o art. 23, inciso III, da mesma Lei, e com arts. 1º, inciso I, 209, inciso II, e 214, inciso III, do Regimento Interno do TCU, aplicar aos Senhores Serafim Ciriaco de Oliveira (CPF XXX.693.746-XX) e Júlio Campolina Vargues (CPF XXX.852.425-XX) e a Pro-minas - Wilson Ferreira de Almeida (CNPJ 22.650.147/0001-60) , a multa individualmente prevista no art. 57 da Lei 8.443/1992 c/c o art. 268, I, do Regimento Interno do TCU, fixando- lhe o prazo de quinze dias, a contar da notificação, para que comprove, perante o Tribunal (art. 214, inciso III, alínea "a", do Regimento Interno/TCU) , o recolhimento da dívida aos cofres do Tesouro Nacional, atualizada monetariamente desde a data do acórdão que vier a ser proferido até a do efetivo recolhimento, se for paga após o vencimento, na forma da legislação em vigor;
	e) autorizar, desde logo, a cobrança judicial das dívidas, caso não atendida a notificação, nos termos do art. 28, II, da Lei 8.443/1992;
	f) autorizar, desde logo, nos termos do art. 26 da Lei 8.443/1992 e o art. 217 do Regimento Interno do TCU, o pagamento das dívidas em até trinta e seis parcelas mensais e consecutivas, se solicitado pelo responsável, fixando o vencimento da primeira parcela em quinze dias, a contar do recebimento da notificação, e o das demais a cada trinta dias, devendo incidir sobre cada parcela os encargos legais devidos, na forma prevista na legislação em vigor, além de informar aos responsáveis que a falta de comprovação do recolhimento de qualquer parcela importará no vencimento antecipado do saldo devedor, nos termos do art. 217, § 2º, do RITCU; e
	g) dar ciência da deliberação que vier a ser proferida aos interessados, ao município de São Pedro do Suaçuí/MG e ao Chefe da Procuradoria da República no Estado de Minas Gerais, nos termos do § 3º do art. 16 da Lei 8.443/1992 e o § 7º do art. 209 do Regimento Interno, para as medidas que entender de direito.
	É o relatório.

8.1. Amando Prates (25760/OAB-MG) e outros, representando Serafim Ciriaco de Oliveira.

Procurador Rodrigo Medeiros de Lima.

TOMADA DE CONTAS ESPECIAL. CONVÊNIO. SHOWS ARTÍSTICOS. NÃO COMPROVAÇÃO DA REALIZAÇÃO DO EVENTO. CITAÇÃO. REVELIA DE ALGUNS RESPONSÁVEIS. ALEGAÇÕES DE DEFESA DE OUTRO. CONTAS IRREGULARES. DÉBITO. MULTA.

TOMADA DE CONTAS ESPECIAL (TCE)

Secretaria do TCU no Estado de Minas Gerais (Sec-MG).

Trata-se de tomada de contas especial instaurada pelo Ministério do Turismo, contra Serafim Ciriaco de Oliveira, ex-prefeito de São Pedro do Suaçuí/MG, em razão da não comprovação da execução física do Convênio 841/2008, que teve por objeto a realização de shows artísticos no município, entre 29 e 31/12/2008.
	Foram repassados, em 5/9/2008, R$ 100.000,00 ao convenente. A contrapartida aplicada foi de R$ 3.000,00. 
	No âmbito do ajuste, foram firmados contratos de prestação de serviços de shows artísticos com o representante das bandas Júlio Campolina Vargues, no valor de R$ 70.000,00, e com Pro Minas - Wilson Ferreira de Almeida, no valor de R$ 32.890,00, para a prestação de serviços de sonorização, locação de palco, segurança e propaganda.
	O tomador de contas impugnou a totalidade dos recursos transferidos, em razão das seguintes irregularidades, que não permitiram concluir pela efetiva realização do evento: (i) não comprovação de anúncio em outdoor;  (ii) apresentação de fotos e vídeos que não identificam o evento, cidade e data de realização; (iii) indícios de edição de vídeo no momento em que o cantor mencionaria o nome da cidade; (iv) lista de prestadores dos serviços de segurança em número inferior ao previsto no plano de trabalho, sem discriminar CPF, valores pagos, período de execução dos serviços e nome do evento; e, (v) declaração de autoridade local sem indicar data das festividades, identificação clara do signatário e do cargo que ocupava. 
	No TCU, preliminarmente, foi realizada diligência ao Banco do Brasil para obtenção dos extratos bancários da conta específica do convênio e cópia dos cheques emitidos, bem como ao Ministério do Turismo, para apresentação de todos os documentos da prestação de contas.  
	Devidamente citados pelas irregularidades na execução física apontadas no relatório do tomador de contas, os prestadores de serviços permaneceram silentes. O ex-prefeito alegou, em síntese, a ocorrência dos shows. As falhas identificadas nos documentos comprobatórios previstos no ajuste teriam sido de responsabilidade das empresas contratadas. Na oportunidade, juntou nova declaração de autoridade local.
	A Secex/MG, apesar de afirmar que as alegações de defesa não contestam as irregularidades apontadas na Nota Técnica de Reanálise do tomador de contas, entendeu não ser coerente exigir do gestor "provas impossíveis", como apresentação de vídeos e fotos que não foram produzidas à época.
Considerou, ainda, haver fortes indícios de realização dos shows, pois a Procuradoria da República no Município de Governador Valadares, ao solicitar informações da prestação de contas do convênio para instruir o Inquérito Civil Público 1.22.009.000111/209-60, enviou declarações de duas bandas que teriam se apresentado no show da virada da cidade, sem receber cachê ou por valor inferior ao previsto no ajuste. 
	Assim, a unidade técnica opinou por excluir as empresas da relação processual e julgar regulares com ressalva as contas do ex-prefeito.
	O MPTCU consignou que mera investigação de superfaturamento pelo MPF não indica que o evento foi realizado e que outras pendências no processo colocam em suspeição o seu acontecimento, como a ausência de fotos e gravações que permitam identificar a cidade e o ano em que o espetáculo aconteceu; o atesto do recebimento dos serviços feito nas cópias das notas fiscais; e, o fato de o convênio ter previsto "Shows Artísticos" entre 25/6/2008 e 30/6/2008 e as datas das apresentações terem sido alteradas para os últimos dias daquele ano. Propôs, então, a irregularidade das contas, imputação de débito e aplicação de multa.
II
	Alinho-me ao parecer do Ministério Público.
	Não há, nos autos, elementos capazes de comprovar a realização do evento, pois ausentes documentos probatórios da divulgação, bem como a devida identificação do local e data de ocorrência dos shows nas fotografias e vídeos enviados. 
	Entendo que as declarações de duas bandas sobre a participação em show da virada no Município, obtidas em inquérito civil sobre superfaturamento e remetidas ao tomador de contas, pelo Ministério Público, quando solicitou documentos da prestação de contas do convênio, desacompanhadas de documentos comprobatórios, não tem validade para concluir pela execução dos shows.
	Da mesma forma, a apresentação de nova versão da declaração de autoridade local, extemporânea, ainda que do mesmo signatário, não se presta, isoladamente, para afastar as outras irregularidades apontadas e comprovar a realização do evento.
	As exigências para a devida prestação de contas do ajuste estavam claramente expressas no termo pactuado, firmado seis meses antes da data das festividades. É necessário o atendimento de todas elas, pelo gestor responsável, para a devida comprovação da boa e regular aplicação dos recursos. Por isso, carece de razoabilidade a tese aventada pela unidade técnica sobre a exigência de provas impossíveis. 
	Tendo em vista ser obrigação do gestor tal comprovação, devem ser refutados os argumentos de defesa relativos à ausência de diligências adicionais ou à necessidade de perícias pelo Tribunal, conforme consignado no Acórdão 2188/2017-TCU-Plenário. O responsável foi devidamente notificado pelo tomador de contas e citado pelo Tribunal. Teve todas as oportunidades previstas na legislação para apresentar a devida prestação de contas. 
	Por todo o exposto, manifesto-me pela irregularidade das contas de Serafim Ciriaco de Oliveira, Júlio Campolina Vargues e Pro Minas - Wilson Ferreira de Almeida, imputando-lhes os débitos apurados e aplicando-lhes a multa prevista no artigo 57 da LOTCU.
	O débito atribuído a Serafim Ciriaco de Oliveira, em solidariedade com Júlio Campolina Vargues, ajustado pelos valores de contrapartida, atualizado em 29/3/2019, corresponde a R$ 121.229,46. A dívida a ser ressarcida pelo ex-prefeito, em solidariedade com Pro Minas Wilson Ferreira de Almeida, atualizada em 29/3/2019, é de R$ 56.960,54. 
	Feitas essas considerações, voto para que o Tribunal adote o acórdão que ora submeto à apreciação do Colegiado.
	
TCU, Sala das Sessões Ministro Luciano Brandão Alves de Souza, em 23 de abril de 2019.
WALTON ALENCAR RODRIGUES 
Relator